【裁判字號】    99,交聲,571
【裁判日期】    991217
【裁判案由】    違反道路交通管理處罰條例聲明異議
【裁判全文】
臺灣新竹地方法院交通事件裁定         99年度交聲字第571號
移送機關即
原處分機關  交通部公路總局新竹區監理所新竹市監理站
異  議  人
即受處分人  劉秋明
上列異議人即受處分人因違反道路交通管理處罰條例案件，對於
交通部公路總局新竹區監理所新竹市監理站民國99年10月13日竹
監新三字第裁51-E00000000號違反道路交通管理事件裁決處分聲
明異議，本院裁定如下：
    主  文
原處分撤銷。
劉秋明汽車駕駛人，駕駛汽車經測試檢定酒精濃度超過規定標準
，處罰鍰新臺幣貳萬伍仟元，並應吊扣普通重型機車駕駛執照壹
年及接受道路交通安全講習。
    理  由
一、按受處分人，不服主管機關所為之處分，得於接到裁決書之
    翌日起20日內，向管轄地方法院聲明異議；又交通法庭認為
    聲明異議有理由者，應以裁定將原處分經聲明異議部分撤銷
    ，並自為裁定，道路交通管理處罰條例第87條第1 項、道路
    交通事件處理辦法第19條前段分別定有明文。次按汽車駕駛
    人飲用酒類或其他類似物後其吐氣所含酒精濃度超過每公升
    0.25毫克或血液中酒精濃度超過0.05﹪以上，不得駕車，道
    路交通安全規則第114 條第2 款定有明文。又按汽車駕駛人
    ，駕駛汽車經測試檢定有酒精濃度超過規定標準之情形者，
    處新臺幣（下同）15,000元以上60,000元以下罰鍰，並當場
    移置保管該汽車及吊扣其駕駛執照1 年，及應接受道路交通
    安全講習，另汽車駕駛人，經裁判確定處以罰金低於本條例
    第92條第3 項所訂最低罰鍰基準規定者，應依本條例裁決繳
    納不足最低罰鍰之部分，亦經道路交通管理處罰條例第35條
    第1 項第1 款、第8 項、第24條第1 項第2 款定有明文。再
    依道路交通安全規則第2 條第1 項第1 款規定之名詞釋義，
    上開「汽車」係指在道路上不依軌道或電力架線而以原動機
    行駛之車輛（包括機器腳踏車），先予敘明。
二、原處分意旨略以：異議人即受處分人劉秋明（下稱異議人）
    於民國98年10月3 日凌晨3 時3 分許，騎乘車牌號碼AT2-67
    1 號重型機車行經新竹市○○路與竹光路口時，因酒後駕車
    為新竹市警察局第一分局西門派出所警員攔檢查獲，並測得
    其吐氣所含酒精濃度為每公升0.69毫克，遭員警當場舉發並
    填掣新竹市警察局竹市警交字第E00000000 號舉發違反道交
    通管理事件通知單（下稱舉發通知單），並移送原處分機關
    處理，原處分機關調查後認異議人有前開違規行為，乃於99
    年10月13日依道路交通管理處罰條例第35條第1 項第1 款、
    第24條第1 項第2 款（原處分漏載）及違反道路交通管理事
    件統一裁罰基準及處理細則第41、43、44、67條規定，以竹
    監新三字第裁51-E00000000號違反道路交通管理事件裁決書
    ，認定異議人有「汽車駕駛人酒精濃度超過規定標準（0.55
    以上）」之違規事實而裁處罰鍰45,000元，吊扣普通重型機
    車駕駛執照12個月，並應參加道路安全講習。
三、聲明異議意旨略以：異議人於酒後駕駛為警攔檢酒精濃度超
    過標準，經檢察官同意執行緩起訴處分，並向財團法人犯罪
    被害人保護協會臺灣新竹分會支付20,000元，現緩起訴已期
    滿，基於一事不二罰原則，認原處分機關裁決罰鍰部分之處
    分，應予撤銷，爰依法聲明異議等語。
四、本件異議人酒後駕車係一個交通違規行為，有關其違規行為
    處罰效果之罰鍰、吊扣駕駛執照與施以道路交通安全講習等
    ，係依據同一法律規定（即道路交通管理處罰條例第35條第
    1 項第1 款、第24條第1 項第2 款）所為之處罰，其處罰方
    式雖有3 種，但實際上為單一處分，無法割裂，與該項交通
    違規行為是否存在亦均無從分離，法院於審理時，應先確定
    異議人是否確有交通違規行為事實，再決定原處分機關所適
    用之法律有無錯誤。從而，異議人雖陳明僅就罰鍰部分聲明
    異議，其餘處罰部分並未提及，惟該吊扣駕駛執照及施以道
    路交通安全講習部分，與其交通違規行為是否存在既無從分
    離，法院自應全部予以審理，合先敘明（臺灣高等法院98年
    法律座談會第23號提案研討結果參照）。
五、經查，本件異議人於98年10月3 日凌晨3 時3 分許，騎乘車
    牌號碼AT2- 671號重型機車行經新竹市○○路與竹光路口時
    ，因酒後駕車為新竹市警察局第一分局西門派出所警員攔檢
    查獲，並測得其吐氣所含酒精濃度為每公升0.69毫克等情，
    為異議人所不爭執，並有上開舉發通知單、裁決書、查獲警
    員偵查報告、汽機車駕駛人酒後生理協調平衡檢測紀錄表、
    刑法第一百八十五條之三案件測試觀察紀錄表及新竹市警察
    局第一分局道路交通事故當事人酒精測定紀錄表各1 份附卷
    可稽，堪認為真實。
六、罰鍰部分：
（一）按94年2 月5 日公布，95年2 月5 日施行之行政罰法第26
      條規定：「一行為同時觸犯刑事法律及違反行政法上義務
      規定者，依刑事法律處罰之。但其行為應處以其他種類行
      政罰或得沒入之物而未經法院宣告沒收者，亦得裁處之。
      前項行為如經不起訴處分或為無罪、免訴、不受理、不付
      審理之裁判確定者，得依違反行政法上義務規定裁處之」
      。又所謂「其他種類行政罰」，係指違反行政法上之義務
      應受裁罰性之不利處分，依行政罰法第2 條規定，包括限
      制或禁止行為之吊扣證照處分及警告性之講習處分在內。
      究其立法目的，一行為同時觸犯刑事法律及違反行政法上
      義務規定時，由於刑罰與行政罰同屬對不法行為之制裁，
      而刑罰之懲罰作用較強，故依刑事法律處罰，即足資警惕
      時，實無一事二罰再處行政罰之必要；且刑事法律處罰，
      由司法機關依法定程序為之，較符合正當法律秩序，應予
      優先適用，但罰鍰以外之沒入或其他種類行政罰，因兼具
      維護公共秩序之作用，為達行政目的，行政機關仍得併予
      裁處。是汽車駕駛人經測試檢定酒精濃度超過規定標準之
      行為，如同時涉犯刑法第185 條之3 之公共危險罪嫌者，
      道路交通主管機關除依上開行政罰法第26條第1 項但書規
      定，處以其他種類行政罰外（例如吊扣駕駛執照）外，關
      於行政罰鍰部分，即應依行政罰法第26條、道路交通管理
      處罰條例第10條等規定移送地方法院檢察署依刑事案件程
      序處理，嗣後如無行政罰法第26條第2 項所規定之經不起
      訴處分或為無罪、免訴、不受理、不付審理之裁判確定等
      事由，即不得依道路交通管理處罰條例第35條第1 項第1
      款規定裁處行為人罰鍰之行政罰。
（二）次按行政罰法第26條明定「一行為不二罰」之原則，其應
      受行政罰之行為如經「不起訴處分或為無罪、免訴、不受
      理、不付審理」之裁判確定者，始得依違反行政法上義務
      規定裁處之，並未明列「緩起訴」處分在內，惟因緩起訴
      處分之最終使被告免於刑事訴追之效果，與「不起訴」處
      分之效果相類，是以行政罰法第26條第2 項解釋上是否包
      括緩起訴處分之情形在內，實非無疑。惟：1.就要件言，
      緩起訴處分係認被告有犯罪嫌疑，惟暫緩起訴，並課被告
      予一定之負擔或指示（同法第253 條之2 第1 項），此與
      不起訴處分係因犯罪嫌疑不足或其他法定事由（同法第25
      2 條、第253 條），且不得附條件或負擔，顯有不同。2.
      再者，檢察官之緩起訴處分，於緩起訴期間內如有：於
      期間內故意更犯有期徒刑以上刑之罪，經檢察官提起公訴
      者。緩起訴前，因故意犯他罪，而在緩起訴期間內受有
      期徒刑以上刑之宣告者。違背第253 條之2 第1 項各款
      之應遵守或履行事項情形之一者，檢察官得依職權或依告
      訴人之聲請撤銷原處分，繼續偵查或起訴，刑事訴訟法第
      253 條之3 第1 項定有明文。準此可認，經檢察官為緩起
      訴處分者，於緩起訴期間內，最終是否會被檢察官提起公
      訴，猶懸而未定，亦即緩起訴處分於猶豫期間內尚未具有
      實質之確定力，檢察官於緩起訴期間內，可對被告為繼續
      觀察，如被告顯無反省警惕之情或根本欠缺反省警惕之能
      力，檢察官仍得依職權或依告訴人之聲請，將被告緩起訴
      處分撤銷，此亦與不起訴處分之性質迥異。依前所述，行
      政罰法第26條第2 項既未明列緩起訴處分，自不宜擴張解
      釋法條中「不起訴處分」包含與其性質上仍有不同之緩起
      訴處分在內，況檢察官為緩起訴處分時，依刑事訴訟法第
      253 條之2 第1 項規定對被告所為之指示及課予負擔，對
      被告具有財產減少及自由受限之影響，已達到一般預防的
      作用及報應理念，性質上可謂刑事處分，即便緩起訴期間
      屆滿，而產生類似不起訴處分確定後禁止再訴之「實質確
      定力」，仍於認其屬刑事處罰乙節不生影響，基於一行為
      不二罰原則，異議人既已就其行為受到刑事處分，自不應
      因同一行為再受到國家的處罰（臺灣高等法院暨所屬法院
      96年法律座談會刑事類提案第36號研討結果參照）。準此
      ，自行政罰法第26條規定立法意旨為有利於行為人之解釋
      ，以及保障人民基本權，與法律規定明示其一排除其他原
      則之觀點，應認同一事實如經緩起訴處分確定者，亦有行
      政罰法第26條明定一行為不二罰原則之適用，故檢察官為
      緩起訴處分時如已對異議人課予指示及負擔，則於緩起訴
      處分確定後，除法律另有特別規定外（此部分詳如後述）
      ，行政機關應不得就同一行為，再為與刑罰相類之罰鍰處
      分。
（三）再按同一行為同時違反行政法及刑事法律，而於刑事訴訟
      上業經檢察官為緩起訴處分，並命繳納一定金錢，且緩起
      訴期間屆滿後，行政機關不得就同一行為，再為與刑罰相
      類之罰鍰處分，固如前述，惟按：道路交通管理處罰條例
      第35條第8 項規定：「前項汽車駕駛人，經裁判確定處以
      罰金低於本條例第92條第3 項所訂最低罰鍰基準規定者，
      應依本條例裁決繳納不足最低罰鍰之部分。」，參諸道路
      交通管理處罰條例第2 條：「道路交通管理、處罰，依本
      條例規定；本條例未規定者，依其他法律規定。」、行政
      罰法第1 條：「違反行政法上義務而受罰鍰、沒入或其他
      種類行政罰之處罰時，適用本法。但其他法律有特別規定
      者，從其規定。」及中央法規標準法第16條：「法規對其
      他法規所規定之同一事項而為特別之規定者，應優先適用
      之。」等規定，應認道路交通管理處罰條例基於特別法之
      地位優於普通法行政罰法之適用，另對照前開規定係於94
      年12月18日增訂公布，95年7 月1 日施行，施行之時點在
      行政罰法第26條規定施行（即95年2 月5 日）後，顯見上
      開處罰條例規定之立法目的應係考量適用行政罰法第26條
      後，在酒後駕車違規應受刑事處罰者，刑罰處罰額度低於
      行政罰時可能產生之流弊，復參以大法官會議釋字第503
      號解釋所揭示：「…違反作為義務之行為，同時構成漏稅
      行為之方法而處罰種類相同者，如從其一重處罰已足達成
      行政目的時，即不得再就其他行為併予處罰，始符憲法保
      障人民權利之意旨」之法理，亦徵上開大法官解釋並未排
      除因前揭刑事處罰偏低所產生不合理之流弊而特別立法補
      繳差額之情形。是以，違反道路交通管理處罰條例之酒後
      駕車行為人，如其因同一行為所受之罰金刑事處分低於主
      管機關依該條例第92條第3 項所定之最低罰鍰基準規定（
      指道路交通管理事件統一裁罰基準表）時，交通裁罰機關
      仍得裁處該行為人不足部分之罰鍰，此於受緩起訴處分而
      依檢察官命令繳納處分金時，亦應為相同之解釋，否則，
      與其他酒後駕車受法院判處罰金而另需補繳行政罰鍰差額
      者相較，豈非公平（臺灣高等法院暨所屬法院97年法律座
      談會刑事類提案第39號研討結果亦同此結論）。故於此情
      形，解釋上，如檢察官命繳納之金錢未達異議人所為違規
      行為最低罰鍰基準者，仍須補繳不足之部分，始為適法。
（四）本件異議人酒後超過規定之標準而駕駛動力交通工具之行
      為，同時涉犯道路交通管理處罰條例第35條第1 項第1 款
      規定及刑法第185 條之3 之公共危險罪，其涉犯公共危險
      罪部分，業經臺灣新竹地方法院檢察署檢察官於98年10月
      7 日以98 年 度速偵字第2000號為緩起訴處分，其期間為
      1 年，應自緩起訴處分確定後，自收受執行通知之翌日起
      1 個月內，支付2 萬元予財團法人犯罪被害人保護協會臺
      灣新竹分會。經檢察官依職權送請再議，亦經臺灣高等法
      院檢察署於98年10月16日以98年度上職議字第11047 號處
      分書駁回在案，緩起訴期間為98年10月16日起至99年10月
      15日止，異議人並已於98年11月2 日支付緩起訴處分金20
      ,000元等情，有臺灣新竹地方法院檢察署檢察官98年度速
      偵字第2000號緩起訴處分書、臺灣高等法院檢察署98年度
      上職議字第11047 號處分書、臺灣新竹地方法院檢察署檢
      察官執行緩起訴處分命令通知書、兆豐國際商業銀行新臺
      幣存摺類存款存款憑條副本聯、財團法人犯罪被害人保護
      協會臺灣新竹分會收據及臺灣高等法院被告前案紀錄表等
      在卷可參，是異議人酒後駕車，其呼氣酒精濃度超過規定
      標準而駕駛動力交通工具為警查獲，並受緩起訴處分期滿
      確定並已繳納緩起訴處分金之事實，應堪認定。依前所述
      ，本件異議人所受之緩起訴處分固非刑法所定刑罰之種類
      ，然已對異議人之名譽、心理產生相當制約並影響異議人
      之財產等權益，亦應可實質該當行政罰法第26條第1 項之
      「依刑事法律」之處罰，原處分機關依道路交通管理處罰
      條例第35條第1 項第1 款之規定，對異議人上開酒後駕車
      之違規行為予以裁罰時，就裁處罰鍰部分，本不得再科處
      行政罰鍰對於異議人予以重複處罰，惟違反道路交通管理
      事件統一裁罰基準表對於駕駛人駕駛機器腳踏車，而其吐
      氣所含酒精濃度超過每公升0.55毫克以上，於期限內繳納
      或聽候裁決者，其最低應納罰鍰之數額為45,000元，依前
      所述道路交通管理處罰條例第35條第8 項規定，異議人雖
      已依檢察官緩起訴處分命令支付緩起訴處分金20,000元，
      惟仍不足最低應納罰鍰數額計25,000元，依前揭說明，應
      就差額部分（即25,000元）予以裁罰。
七、其他種類行政罰部分：
（一）至原處分機關依法另處異議人吊扣普通重型機車駕駛執照
      1 年（詳下述）、並施以道安講習部分，核與徒刑之目的
      不同、種類殊異，乃為達維護用路權人生命、身體安全之
      裁罰性不利處分，依行政罰法第26條但書之規定，仍得裁
      處之。
（二）按「吊扣證照」為限制或禁止行為之處分，「吊銷證照」
      為剝奪或消滅資格、權利之處分，行政罰法第2 條第1 款
      、第2 款分別定有明文。又道路交通管理處罰條例第35條
      第1 項固規定「吊扣其駕駛執照1 年」，惟並未明定其駕
      駛執照之種類，是有關吊扣、吊銷駕駛執照處分效力與執
      行方式之法令依據，當係依據道路交通管理處罰條例第68
      條規定。而該條曾於94年12月14日修正公布，並於95年2
      月27日經行政院以院臺交字第0950082898號令發布定自95
      年3 月1 日施行，修正前之規定為：「汽車駕駛人，因違
      反本條例及道路交通安全規則之規定，受吊扣或吊銷駕駛
      執照處分時，吊扣或吊銷其持有各級車類之駕駛執照。」
      修正後之規定為：「汽車駕駛人，因違反本條例及道路交
      通安全規則之規定，受吊銷駕駛執照處分時，吊銷其持有
      各級車類之駕駛執照。」觀諸修正理由謂：「原條文將違
      法或違規駕駛人所持有各級車類之駕駛執照一併吊扣或吊
      銷失之過酷，影響人民工作及生活甚鉅，爰修正之。」（
      詳立法院公報第94卷第70期院會紀錄第138 頁），顯見本
      條修正後既已刪除「吊扣」等字，而僅餘「吊銷」等字，
      依「明示其一，排除其他」之法理，修正後之道路交通管
      理處罰條例第68條應係明示排除「吊扣駕駛執照處分時，
      吊扣其持有各級車類之駕駛執照」之規定，而僅餘「吊銷
      駕駛執照處分時，始吊銷其持有各級車類之駕駛執照」之
      規定，而限縮修正前條文之適用範圍。如此規定，兼顧重
      大違規之吊銷駕駛執照處分，駕駛人多係不宜再享有駕駛
      行為者，而吊扣駕駛執照處分之違規態樣相對輕微，解釋
      上不再一律執行各級車種駕駛執照之吊扣，使此類駕駛人
      仍保有駕駛其他車種之權利。如此解釋，方不致使本條僅
      有文字上變動之意義，亦符合立法者修法之意旨。從而，
      依現行道路交通管理處罰條例規定，於為吊扣駕駛人駕駛
      執照之處分時，不得吊扣駕駛人所持有各級駕駛執照，而
      僅得吊扣駕駛人違規時所駕駛該級車類之駕駛執照，以限
      制其繼續駕駛該級車類行駛道路之權利（臺灣高等法院暨
      所屬法院97年法律座談會提案類第40號研討結果參照）。
      查本件異議人於上揭時、地違規時，係騎乘車牌號碼AT2-
      671 號重型機車，業如前述，異議人領有普通重型機車駕
      駛執照乙節，亦有機車駕照基本資料1 紙為憑，揆諸前揭
      說明，僅得吊扣其普通重型機車之駕駛執照，而不得吊扣
      異議人之其他各級駕駛執照，方符道路交通管理處罰條例
      第68條之修法意旨。
（三）另按道路交通管理處罰條例第68條固於99年5 月5 日以總
      統華總一義字第09900107731 號令修正公布，並於99年8
      月31日以行政院院臺交字第0990048197號令發布自99年9
      月1 日施行。修正後增訂第68條第2 項規定：「領有汽車
      駕駛執照之汽車駕駛人，除駕駛聯結車、大客車、大貨車
      外之非其駕駛執照種類之車輛，違反本條例及道路交通安
      全規則之規定，應受吊扣駕駛執照情形時，無因而肇事致
      人受傷或重傷者，記違規點數5 點。但1 年內違規點數共
      達六點以上或再次應受吊扣駕駛執照情形者，併依原違反
      本條例應受吊扣駕駛執照處分規定，吊扣其駕駛執照。」
      ，然參酌增訂該條文之立法意旨：「鑑於本條例前已修正
      刪除受吊扣駕駛執照處分，吊扣各級駕駛執照之規定，為
      利明確汽車駕駛人駕駛非其駕駛執照種類之車輛，違反應
      受吊扣駕駛執照之處分處理，並在兼顧本條例立法意旨下
      ，增訂第二項得緩即予吊扣而採記違規點數及駕駛人仍無
      改正仍再犯違規之應併原吊扣處罰之規定。」，應認本件
      異議人既考領普通重型機車駕駛執照，並駕駛普通重型機
      車違規，核無上開條文所稱「汽車駕駛人駕駛非其駕駛執
      照種類之車輛」之情形，自無適用道路交通管理處罰條例
      第68條第2 項規定予以裁處之餘地，併此敘明。
八、綜上所述，異議人確有在裁決書所載時、地，有「因酒後駕
    駛普通重型機車，經測試呼氣中酒精濃度超過規定標準」之
    違規行為，原處分機關依道路交通管理處罰條例第35條第1
    項第1 款、第24條第1 項第2 款之規定，吊扣普通重型機車
    駕駛執照1 年及施以道路交通安全講習之其他種類行政裁罰
    部分，核無違誤。惟原處分機關未予詳查，逕依道路交通管
    理處罰條例第35條第1 項第1 款規定，裁罰異議人罰鍰45,0
    00元，容有未洽。從而，應認異議人提起本件異議為有理由
    ，本院自應將原處分撤銷，另依道路交通管理處罰條例第35
    條第1 項第1 款、第8 項、第24條第1 項第2 款，自為裁定
    如主文第2 項所示，以資適法。
九、據上論斷，應依道路交通管理處罰條例第87條第2 項，道路
    交通事件處理辦法第19條前段，裁定如主文。
中    華    民    國    99    年    12    月    17    日
                  交通法庭法  官      張詠晶
以上正本證明與原本無異。
如不服本裁定，應於裁定送達後5日內向本院提出抗告狀。
                           書記官     蕭汝芳
中    華    民    國    99    年    12    月    17    日

司法院資訊處製作；財團法人民間司法改革基金會備份。
